【裁判字號】    96,上易,380
【裁判日期】    970514
【裁判案由】    返還不當得利
【裁判全文】
臺灣高等法院臺中分院民事判決         96年度上易字第380號
上  訴  人  夏靖淳（原名乙○○）
訴訟代理人  黃逸仁律師
被 上訴 人  甲○○
上列當事人間請求返還不當得利事件，上訴人對於中華民國96年
10月23日臺灣臺中地方法院95年度訴字第1208號第一審判決，提
起上訴，本院於97年4月30日言詞辯論終結，判決如下：
    主      文
原判決關於駁回上訴人後項之訴及該部分假執行之聲請，並訴訟
費用之裁判均廢棄。
被上訴人應給付上訴人新臺幣壹拾萬元，及自民國九十五年五月
十九日起至清償日止，按年息百分之五計算之利息。
其餘上訴駁回。
第一、二審訴訟費用由被上訴人負擔百分之一六，餘由上訴人負
擔。
    事實及理由
一本件上訴人上訴聲明，求為判決：(一)原判決廢棄；(二)被上訴人
  應給付上訴人新臺幣（下同）63萬元，及自起訴狀繕本送達翌
  日起至清償日止，按年息5%計算之利息。被上訴人答辯聲明，
  求為判決：上訴駁回。
二上訴人主張：伊於民國93年10月5日與被上訴人簽訂房屋租賃
  契約書（下稱系爭租約），承租被上訴人所有門牌台中縣太平
  市○○路1012號房屋（下稱系爭房屋）經營鐵工廠，雙方約定
  租期自同日起至95年10月4日止、押租金15萬元、租金每月4萬
  8千元、每6個月由伊開立面額28萬8千元之支票支付租金，伊
  並已簽發如附表所示之支票4紙支付租金，均經被上訴人提示
  兌現。詎於94年7月間系爭房屋遭颱風侵襲，屋頂鐵皮破損，
  經伊屢次催促被上訴人修復，被上訴人均置之不理，兩造遂於
  94年10月間合意終止系爭租約，伊並於同年12月3日遷出系爭
  房屋。惟系爭租約合意終止後，被上訴人對伊自94年12月5日
  起至95年10月4日止所溢付之租金48萬元及押租金15萬元合計
  63萬元，均拒絕返還等情，爰依不當得利之法律關係，就上開
  押租金併本於租賃契約關係，求為命被上訴人給付伊63萬元及
  加計法定遲延利息之判決
三被上訴人則以：依系爭租約第3條第1款約定：「每月租金新臺
  幣肆萬捌仟元整，雙方願定每期半年，以現金應於每期肆日前
  繳付，無論任何理由不得拖延或拒納」，及第4條第6款約定：
  「契約期間內乙方（即原告）若擬遷他處時，乙方不得向甲方
  請求償還租款或移轉費及一切權利金，當自將該屋無條件照原
  狀交還甲方（即被告），乙方決不異議」，上訴人自不得向伊
  請求返還94年12月5日至95年4月4日已繳付之4個月租金。又伊
  委請相關廠商就系爭房屋修復費用予以估價：(一)C型鋼屋頂10
  萬元、C型鋼牆壁19萬元、吊車費5萬元，共計34萬元；(二)換屋
  頂23萬元、屋邊圍（牆）18萬0500元、包角1萬2540元，共計
  42萬3040元；(三)整地及級配9萬8千元、點焊鋼絲網8萬5500元
  、2500Psirc混凝土施工13萬9500元、壓送車及整平1萬8千元
  、斜坡水泥粉刷17萬1500元，共計51萬2500萬元；(四)整地2萬4
  千元、點焊鋼絲網3萬4200元、2500Psirc混凝土施工5萬1150
  元、壓送車及整平1萬元、斜坡水泥粉刷6萬4050元，共計18萬
  3400元；(五)兩電錶申請復電39萬3800元。上述回復原狀費用總
  計185萬2740元，伊予以抵銷等語，資為抗辯。
四查上訴人主張兩造於93年10月5日簽訂系爭租約，伊承租被上
  訴人所有系爭房屋，該租賃關係業於94年10月間經兩造合意終
  止，伊並於同年12月3日遷出系爭房屋，已支付自94年12月5日
  起至95年10月4日止租金48萬元及押租金15萬元之事實，業據
  提出被上訴人所委託晟勳法律事務所95年4月21日95晟律勳字
  第2號函影本1份為證，且為被上訴人所不爭（見原審卷7、20
  、23頁），亦據被上訴人提出房屋租賃契約書影本1份為憑。
  上訴人關此主張，堪信為真實。
五上訴人又主張兩造間租賃關係終止後，被上訴人應返還伊租金
  48萬元及押租金15萬元之情；被上訴人則予否認，並以前揭情
  詞置辯。經查：
  (一)按解釋契約，應探求當事人立約時之真意，而真意何在，又
    應以過去事實及其他一切證據資料為斷定之標準，不能拘泥
    文字致失真意，即解釋契約，應斟酌訂立契約當時及過去之
    事實暨交易上之習慣，依誠信原則，從契約之主要目的，及
    經濟價值作全盤之觀察（最高法院85年度台上字第517號判
    決參照）。本件系爭租約第4條第6款固約定：「契約期間內
    乙方（即上訴人，下同）若擬遷他處時，乙方不得向甲方（
    即被上訴人，下同）請求償還租款或移轉費及一切權利金，
    當自將該房屋無條件照原狀交還甲方，乙方決不異議」，惟
    關於「契約期間內乙方若擬遷他處時」之約定，應限於承租
    人未經出租人同意而自行離去之情形，始有其適用。否則，
    承租人既得出租人同意，合意終止租賃契約，出租人竟可執
    該約定，沒收承租人未到期之租金及押租金，當非當事人立
    約之真意。況系爭契約第3條約明：「保證金新臺幣壹拾伍
    萬元整，於租賃期滿交還房屋時甲方無息交還乙方」，並無
    沒收之記載。而系爭租約第2條雖約定：「租賃期限：甲乙
    雙方洽定願意訂為貳年０個月。自民國玖拾參年拾月伍日起
    ，至民國玖拾伍年拾月肆日止」，惟兩造租賃關係業於94年
    10月間合意終止，已如前述，被上訴人抗辯依系爭租約第4
    條第6款約定，上訴人不得向其請求返還自94年12月5日起至
    95年4月4日止已繳付之4個月租金，自不足採。
  (二)次按承租人應以善良管理人之注意，保管租賃物，租賃物有
    生產力者，並應保持其生產力；承租人違反前項義務，致租
    賃物毀損、滅失者，負損害賠償責任。又承租人於租賃關係
    終止後，應返還租賃物。租賃物有生產力者，並應保持其生
    產狀態，返還出租人，民法第432條第1項、第2項前段、第
    455條分別定有明文。查系爭房屋為「鐵筋烤漆板」房屋，
    有系爭租約第1條之記載可稽。被上訴人迭辯：本件租賃標
    的物之地板因受上訴人之沖床大型機器上下振動衝擊，造成
    地裂凹洞，崎嶇不平，黑油漬遍佈地上，且屋頂、牆壁、鐵
    架等設備，均因上訴人從事鍛造業，須起火烘熱，致烤漆板
    之屋頂、牆壁等受長期薰熱而生破洞，鐵架亦因長期薰熱而
    歪掉斷掉，上訴人嗣為搬移其鍛造之重型機器，非拆毀部分
    牆壁、鐵架及門，不能移出，以上各項損毀，皆因上訴人未
    善於使用所造成，非自然之損壞，更非如上訴人所言其兄承
    租期間所致之損害等語。上訴人亦自承伊承租系爭房屋係經
    營鐵工廠，伊認為系爭房屋之原狀應以伊於91年間向被上訴
    人承租時之原狀為準，伊承租當時之屋頂係烤漆板，此為被
    上訴人於89年間由石綿瓦所更新（見本院卷43頁）。參據證
    人證人吳牧濱於96年1月9日在原審證稱：「我是修理鐵架，
    修理部分如被證二所示之估價單」、「我是在94年12月初去
    修理的，現場狀況比相片所示的還要糟糕」，證人林高志證
    稱：「我修理的部分是提示的被證四、五、六」、「（問：
    照片是在何時所照？）95年初」，證人何文亮證稱：「承租
    人搬走後房子是破破爛爛，但是沒有照片上那麼爛。承租人
    搬走的時候房子勉強還可以住，有屋頂、有牆壁、也有門，
    只是比較破爛」、「（問：你說房子有屋頂、有牆壁、有牆
    壁、也有門，只是比較破爛，是你自己去看的嗎？）我去看
    是在承租人搬走之前」、「房子已經不堪使用，如要使用一
    定要將牆壁、屋頂敲掉重修」，證人王清男證稱：「我施作
    的是被證三的部分」、「我去做的時候，房子屋頂鐵架有歪
    掉斷掉，牆壁是石綿瓦作成的，有很大的破洞」各等語（分
    見原審卷90至94頁）；證人何文亮嗣證稱：「（屋主曾）將
    屋頂換成烤漆板。該廠房有屋頂、牆壁，屋頂有零零落落的
    破洞，若從外面看，看不出來有破洞。牆壁的破洞比較嚴重
    」、「下雨的時候，屋內會滴水，所以要將東西移動。地板
    損害比較嚴重」，證人王清男且證稱：「屋頂在原告退租前
    7、8年就換過一次，原告搬走後屋頂及牆壁都必須修理不可
    」、「我是負責修理系爭房屋的屋頂及牆壁，修理的金額是
    42萬3040元」，證人林高志又證稱：「因地板高低不平，且
    地上有很多黑油，連人都無法行走，所以要整修」、「廠房
    的辦公室比較高，所以比較乾淨，廠房擺放機器，機器沖床
    產生地面凹洞」、「我修理地板，修理費用51萬2500元」，
    證人吳牧濱另證稱：「（問：鐵架為何要修理？）因鐵架已
    經變形了」、「鐵架部分，修理的金額約34萬元」，上訴人
    所舉證人楊民安則證稱：「（問：原告搬走的時候，工廠是
    否有牆壁、有無屋頂？）有牆壁、屋頂，但是有一些破洞」
    各等語（見原審卷123至126、184頁）。即上訴人復承述被
    上訴人謂伊工廠內之鍛造設備係重型機器等語為屬實在（見
    本院卷80頁）。是系爭房屋因上訴人經營鐵工廠，使用鍛造
    之重型機器上下振動衝擊，以致發生牆壁、屋頂、鐵架及地
    板均一部毀損須行整修補強，要非自然之折舊、正常之耗損
    可比，上訴人違反善良管理人之注意保管租賃物義務至明，
    自應負損害賠償責任。
  (三)又按當事人已證明受有損害而不能證明其數額或證明顯有重
    大困難者，法院應審酌一切情況，依所得心證定其數額，為
    民事訴訟法第222條第2項所明定。本件上訴人就其承租系爭
    房屋當時之原狀為何，僅陳稱：被上訴人於88年間更換部分
    屋頂及牆面迨至94年7月間屋頂鐵皮因受颱風侵襲而發生破
    損、系爭租賃物經返還於被上訴人後被上訴人並已重新進行
    整修、系爭房屋之地面本僅略微舖設水泥而無舖設承重力較
    佳之級配、「雙方終止系爭租賃契約時並沒有留下任何原狀
    的照片，而被上訴人主張抵銷抗辯，被上訴人應就原狀如何
    舉證證明」、「（被上訴人所提出之）照片並不是租賃物的
    原狀，也不是返還時的原狀，乃是嗣後被上訴人裝修時的情
    況」等語（見原審卷4、50頁，本院卷45及80頁、84頁背面
    ）；被上訴人所提出上開95年4月21日律師函影本、訴外人
    新高發鐵工廠及樺誠工程行暨巨林土木包工業分別出具之估
    價單（含95年1月10日被證二、同年1月20日被證三、同年4
    月18日被證四、同年6月10日被證五及被證六、96年4月3日
    重估原被證二之被證九，分見原審卷36至40、134頁）、95
    年3月17日拍照及照片並同年月下旬至同年4月中旬砌紅磚等
    摘要迨至同年4月18日金額13萬5130元轉帳傳票影本（見原
    審卷173至174頁），以及證人王清男、林高志、吳牧濱所證
    上述修理費用，無非上訴人於94年12月3日遷出系爭房屋後
    ，被上訴人旋即委請相關廠商就系爭房屋整修費用予以估價
    並陸續施作而來，要非均屬上訴人應將系爭房屋無條件照「
    原狀」交還被上訴人所致損害，及應負擔償付之必要費用。
    至被上訴人辯以系爭房屋之兩電表分別為80馬、99馬，係伊
    多年前向電力公司所申請，並於91年間提供予上訴人使用，
    上訴人於租約終止後竟向電力公司取消兩電表，致伊就兩電
    表如另申請復電即須花費39萬3800元，自應由上訴人負擔乙
    節，上訴人則稱伊並未向電力公司申請停用，倘被上訴人主
    張對此部分上訴人亦應負賠償之責，即應就該部分之損害是
    否上訴人所造成負舉證之責等語，被上訴人對此迄未舉證以
    實其情，尚難遽令上訴人負賠償之責。衡酌系爭房屋之牆壁
    、屋頂、鐵架及地板均一部毀損須行修補，有如上述，被上
    訴人就系爭租約所謂之「原狀」若何、該部分整修前受損詳
    情及其損害數額，又迄未舉出其他確切證據供核，實難遽認
    凡此一部毀損必須全新更換屋頂、牆壁、鐵架及依估價單所
    需花費重行施設並舖平地板始符「原狀」交還之契約義務。
    參諸兩造磋商和解過程，上訴人先後陳稱：「我們是希望拿
    回28萬8千元」、「15萬元我們可以接受」、「我們願意以
    12萬5千元和解」、「我造當事人現在仍願以10萬元和被上
    訴人和解」、「我造仍願以12萬元來續談和解」、「我造當
    事人和解的底線是12萬5千元」等語（見原審卷68、76、94
    頁，本院卷38、40、69頁），被上訴人亦陳稱：「就和解部
    分，被告釋出善意，以10萬元和解」、「調解時我有同意以
    10萬元和上訴人和解，但上訴人沒有同意」、「我願意退讓
    以7萬5千元和上訴人和解」等語（見原審卷84頁、本院卷38
    及45頁）。可見兩造就系爭房屋被上訴人所受損害及其數額
    顯已爭議良久，且曾聲請調解未果，輒經深思熟慮，詳為評
    估利害，進而商洽和解，各自言及由被上訴人給付上訴人10
    萬元，俾以止爭息訟，其後因故和解不成，殆屬極為接近，
    於此情形，被上訴人所受損害之數額要非不經彼等估算為53
    萬元，方有如斯舉措。審酌上情，斟酌全辯論意旨及調查證
    據之結果，應認被上訴人所辯受有損害於53萬元之範圍內，
    尚非無據，被上訴人就此自非不得與上訴人請求之訟爭金額
    63萬元為抵銷，經抵銷後，上訴人僅得請求被上訴人返還10
    萬元。
六綜上所述，上訴人所請求自94年12月5日起至95年10月4日止溢
  付之租金48萬元及押租金15萬元合計63萬元，經被上訴人為抵
  銷抗辯後，上訴人僅得請求返還10萬元。從而，上訴人依不當
  得利之法律關係，請求被上訴人給付伊於10萬元，及自起訴狀
  繕本送達翌日即95年5月19日起至清償日止按年息5%計算之利
  息，應予准許；逾此部分所為請求，應不准許。上開應准許部
  分，原審為上訴人敗訴之判決，及駁回其假執行之聲請，尚有
  未洽。上訴論旨，指摘原判決此部分不當，求予廢棄改判，非
  無理由，應由本院予以廢棄，改判為如主文第2項所示。至前
  開不應准許部分，原審判決駁回上訴人之訴及假執行之聲請，
  並無不合。上訴意旨，指其欠當，聲明廢棄，非有理由，應予
  駁回。
七本件事證已臻明確，兩造其餘攻擊防禦方法及舉證，核與判決
  結果不生影響，不另逐一論列，併此敘明。
八據上論結，本件上訴為一部有理由，一部無理由。依民事訴訟
  法第450條、第449條第1項、第79條，判決如主文。
中    華    民    國    97    年    5     月    14    日
                  民事第一庭    審判長法  官  吳火川
                                      法  官  饒鴻鵬
                                      法  官  簡清忠
以上正本係照原本作成。
不得上訴。
                                      書記官  鄧智惠
中    華    民    國    97    年    5     月    15    日
                                                      Ｍ
附表：
┌──┬────┬────┬─────┬───────────┐
│編號│ 發票日 │票面金額│ 支票號碼 │ 付    款    銀    行 │
│    │ (民國) │(新臺幣)│          │                      │
├──┼────┼────┼─────┼───────────┤
│ １ │93.10.05│288000元│NCA0000000│臺中商業銀行十九甲分行│
│ ２ │94.04.05│288000元│NCA0000000│臺中商業銀行十九甲分行│
│ ３ │94.10.05│288000元│NCA0000000│臺中商業銀行十九甲分行│
│ ４ │95.04.05│288000元│NCA0000000│臺中商業銀行十九甲分行│
└──┴────┴────┴─────┴───────────┘


司法院資訊處製作；財團法人民間司法改革基金會備份。
